臺灣高雄地方法院刑事判決　　　　　　　94年度易字第2099號
公　訴　人　臺灣高雄地方法院檢察署檢察官
被　　　告　甲○
上列被告因竊佔案件，經檢察官提起公訴（94年度偵字第8984號
），本院判決如下：
    主  文
甲○無罪。
    理  由
一、公訴意旨略以：被告甲○明知高雄縣三民鄉○○○段140 號
    地號之土地（下簡稱系爭土地）係告訴人乙○自86年間起向
    財政部國有財產局承租，租期自86年10月2 日至102 年12月
    31 日 止，詎被告竟意圖為自己不法利益，自87年間起，占
    用上揭告訴人承租之土地達3001.5平方公尺，並在其上種植
    檳榔、梅子及生薑等農作物，因認被告均犯刑法第320 條第
    2 項之竊佔罪嫌等語。
二、證據能力方面：
  (一)按被告以外之人於審判外之言詞或書面陳述，除法律有規定
    者外，不得作為證據，刑事訴訟法第159 條固定有明文，惟
    被告以外之人於審判外之陳述，雖不符同法第159 條之1 至
    之4 規定，而經當事人於審判程序同意作為證據，法院審酌
    該言詞陳述或書面陳述作成時之情況，認為適當者，亦得為
    證據。又當事人、代理人或辯護人於法院調查證據時，知有
    第159 條第1 項不得為證據之情形，而未於言詞辯論終結前
    聲明異議者，視為有前項之同意，此亦據同法159 條之5 規
    定甚明。查本件證人即告訴人乙○於警詢中之陳述，雖為被
    告以外之人於審判外之言詞或書面陳述，屬於傳聞證據，惟
    檢察官、被告於審判程序均同意以證人乙○於司法警察調查
    中所為之陳述及前揭書面陳述，作為證據，本院審酌上開言
    詞及書面陳述作成時之證據取得過程並無瑕疵，且與待證事
    實具有關連性等情況，認為適當，應認依刑事訴訟法第159
    條之5 第1 項之規定，得為證據，而有證據能力。
  (二)另按前揭刑事訴訟法第159 條之5 規定，係以被告以外之人
    於審判外之陳述不符合同法第159 條之1 至第159 條之4 有
    關傳聞法則例外規定之情形，且該陳述須經法院審酌作成時
    之情況，認為適當時，始有其適用。此所謂「審酌該陳述作
    成時之情況，認為適當」者，係指依各該審判外供述證據製
    作當時之過程、內容、功能等情況，是否具備合法可信之適
    當性保障，加以綜合判斷而言；倘法院審酌結果，認為該違
    背法定程序屬證據相對排除法則，但其情節重大，或其可信
    度明顯過低之情事者，即應認其欠缺適當性，仍不具證據能
    力，而不得作為證據。至同法第158 條之3 規定：「證人、
    鑑定人依法應具結而未具結者，其證言或鑑定意見，不得作
    為證據」，其立法理由乃在擔保該證言或鑑定意見，係據實
    陳述或公正誠實之可信性，故未依法具結者，依證據絕對排
    除法則，當然無證據能力，而不得作為證據，自不得因當事
    人於審判程序之同意，逕認該未經具結之證言或鑑定意見，
    亦得作為證據，此於適用同法條即第159 條之5 第2 項所定
    「視為有前項之同意」之情形者，亦應受上揭第158 條之3
    規定之限制。查證人即告訴人乙○於檢察官偵查中之證詞，
    並未具結擔保其證詞之可信性，依法不具證據能力，縱使檢
    察官及被告於本案言詞辯論終結前，均未針對此聲明異議，
    仍不得作為證據。
三、實體部分：
  (一)按犯罪事實應依證據認定之，無證據不得認定犯罪事實，又
    不能證明被告犯罪或其行為不罰者，應諭知無罪之判決，刑
    事訴訟法第154 條第2 項、第301 條第1 項分別定有明文。
    次按認定不利於被告之事實，須依積極證據，茍積極之證據
    本身存有瑕疵而不足為不利於被告事實之認定，即應為有利
    於被告之認定，更不必有何有利之證據，而此用以證明犯罪
    事實之證據，猶須於通常一般人均不至於有所懷疑，堪予確
    信其已臻真實者，始得據以為有罪之認定，倘其證明尚未達
    到此一程度，而有合理性之懷疑存在，致使無從為有罪之確
    信時，即應為無罪之判決，此有最高法院82年度臺上字第16
    3 號判決、76年度臺上字第4986號、30年度上字第816 號等
    判例意旨可資參照。而依法治國家之刑事訴訟原則，檢察官
    除提起公訴外，尚須維持公訴，負有說服責任，其舉證責任
    之目的，係在充分證明被告確有如公訴所指之犯罪事實，從
    而其舉證責任應存在於刑事訴訟程序之全程，且於舉證不足
    以使法院產生有罪之確信時，為終局的舉證責任未盡，是故
    ，於公訴程序，用以證明犯罪事實之證據之蒐集、提出、及
    說服之責任，在於檢察官，刑事訴訟法第161 條第1 項規定
    檢察官就被告犯罪事實，應負舉證責任，並指出證明之方法
    ，即明示其旨，至於修正前刑事訴訟法第163 條第1 項及修
    正後刑事訴訟法第163 條第2 項關於法院調查證據之規定，
    乃指法院應於訴訟當事人舉證之範圍內，依職權或聲請，循
    刑事訴訟法第164 條以下關於證據調查之程序及方法而為調
    查，以將檢察官及其他當事人之舉證轉換為法院之證據認知
    ，究明證據之證據能力與證明力，非謂法院得逾越公正第三
    者地位，代檢察官蒐集證據，否則不啻破壞訴訟三方關係，
    衍生由法院證明被告犯罪，或檢察官與法院協同證明被告犯
    罪等嚴重悖反法治國家原則之結果，影響人民對於法院中立
    客觀之信賴，最高法院87年度臺非字第1 號判決謂：「按法
    院固應依職權調查證據，但並無蒐集證據之義務。刑事訴訟
    法第379 條第10款規定應於審判期日調查之證據而未予調查
    之違法，解釋上應不包括蒐集證據在內，其調查之範圍，以
    審判中案內所存在之一切證據為限，案內所不存在之證據，
    即不能責令法院為發現真實，應依職權從各方面詳加蒐集、
    調查」，暨92年度臺上字第128 號判例謂：「刑事訴訟法第
    161 條已於91年2 月8 日修正公布，修正後同條第1 項規定
    ：檢察官就被告犯罪事實，應負舉證責任，並指出證明之方
    法。因此，檢察官對於起訴之犯罪事實，應負提出證據及說
    服之實質舉證責任。倘其所提出之證據，不足為被告有罪之
    積極證明，或其闡明之證明方法，無從說服法官以形成被告
    有罪之心證，基於無罪推定之原則，自應為被告無罪判決之
    諭知」，洵屬的論，可供參考。再刑法第320 條第2 項之竊
    佔罪，係以行為人主觀上具有為自己或第三人不法占有使用
    之意圖，客觀上破壞原占有支配關係，而建立新的占有支配
    關係，且將該不動產移置於自己實力支配之下，始克當之，
    即竊佔罪以他人之不動產原不在自己持有中，其持有純由於
    犯罪之結果而來，與侵占罪以自己原已持有他人之物為前提
    不同；是以竊佔行為應於己力支配他人不動產之時完成，與
    竊盜罪係將他人支配下之動產移置於自己實力支配下而完成
    者，並無二致；況竊佔罪為即成犯，於其竊佔行為完成時犯
    罪即成立，以後之繼續竊佔乃狀態之繼續，而非行為之繼續
    ，最高法院25年上字第737 號、31年上字第1038號、66年台
    上字第3118號判例意旨參照；申言之，如在他人竊佔土地行
    為完成後，始向其買受或收受，縱明知係因竊佔而得，仍予
    故買或收受，祇能成立故買贓物或收受贓物，與收買動產之
    盜贓初無異致，不能謂其故買或收受行為，即為竊佔不動產
    ；又於竊佔後，將原有建物拆除另予改建，僅係竊佔狀態繼
    續中變更其使用之方法，而非對原地主之另一竊佔行為，自
    不構成另一新竊佔罪。
  (二)公訴意旨認被告涉犯刑法第320 條第2 項之竊佔罪嫌，無非
    係以證人即告訴人乙○之指訴、耕地租賃契約書影本、高雄
    縣旗山地政事務所地籍圖謄本、土地複丈成果圖（90年8 月
    1 日複丈，測量結果竊佔面積3001.5平方公尺）、系爭土地
    現況測繪圖、勘筆錄、現場照片、高雄縣旗山地政事務所94
    年6 月15日旗地二字第0940004240號函附之複丈成果圖（94
    年6 月1 日複丈，竊佔面積2930平方公尺）等為其主要論據
    。訊據被告對於在前揭土地上種植檳榔、梅子及生薑等農作
    物之事實固供承不諱，惟堅詞否認有何竊佔之犯行，辯稱：
    系爭土地與伊所有的高雄縣三民鄉○○○段123 號地號土地
    （下簡稱123 號地號土地）相鄰，伊於二、三十年前跟前地
    主買123 號地號土地的時候，前地主有告訴伊土地大概的位
    置，伊就依照前地主所指出之位置耕作，本件二筆土地地號
    界址迄今仍然不明，若伊真有佔用到告訴人之土地，伊願意
    還告訴人等語。經查：
  1.被告確占用告訴人所承租之系爭土地面積3001.5平方公尺乙
    節，業據證人乙○於警詢及本院審理中證述明確，並有耕地
    租賃契約書影本、高雄縣旗山地政事務所地籍圖謄本、土地
    複丈成果圖（90年8 月1 日複丈，測量結果竊佔面積3001.5
    平方公尺）、系爭土地現況測繪圖、勘筆錄、現場照片附卷
    可稽，此部分事實固堪認定。惟被告是否成立竊佔罪責，仍
    須積極證據證明客觀上被告破壞告訴人就系爭土地之占有支
    配關係，而建立新的占有支配關係，並將該不動產移置於其
    實力支配之下，及主觀上被告上具有不法利益之竊佔意圖而
    定，尚無從僅憑被告占有使用系爭土地之客觀事態，即遽爾
    推論被告涉犯竊佔罪嫌。
  2.證人即告訴人乙○於本院審理中證稱：系爭土地是伊向國有
    財產局承租，已經承租並使用30多年，與系爭土地相鄰之12
    3 號地號土地則係被告所有，被告晚伊6 、7 年才開始在12
    3 號地號土地耕種。被告剛到123 號地號耕種時，伊就告訴
    被告：因為123 地號土地前地主種了麻竹，麻竹面積愈長愈
    大，所以就佔用到伊承租的系爭土地等語（參本院卷第96
    頁、第97頁），足見告訴人所承租之系爭土地於被告購買12
    3 地號土地之前，業經123 地號土地前地主以種植麻竹之方
    式而佔用。證人乙○另證稱：當初系爭土地與123 地號土地
    的界址並不清楚，也沒有請地政人員測量，伊向被告說前地
    主種的麻竹可能佔用到伊承租的土地後，被告有請地政人員
    測量，但因為當時沒有路可以讓車子行駛，所以地政人員只
    有拿圖去比對，就向被告說他可能佔用到伊承租的土地，但
    被告卻請挖土機把麻竹挖起來，種植檳榔樹、梅樹等語（參
    本院卷第97頁、第98頁），然被告買受123 地號土地當時，
    前地主已種植麻竹佔用相鄰之系爭土地，而排除告訴人使用
    之情形，業如前述，則被告買受即繼受123 地號土地前地主
    占有使用狀態，嗣後將麻竹挖起來，種植檳榔樹、梅樹，客
    觀上並未建立新的持有支配狀態，揆諸前揭說明，自無從成
    立竊佔犯行。
  3.又依證人乙○上述證詞可知，被告所辯：系爭土地與伊所有
    123 號地號土地相鄰，伊於二、三十年前跟前地主買123 號
    地號土地的時候，前地主有告訴伊土地大概的位置，伊就依
    照前地主所指出之位置耕作等語，自堪採信。而被告於告訴
    人告知佔用系爭土地時，亦非置之不理，而係請地政人員前
    來測量，但地政人員未實際測量，致土地界址仍不明確，則
    被告買123 地號土地，相信前地主告知其土地界址，繼續使
    用前地主所告知之土地範圍，主觀上即難認有何為自己不法
    利益之意圖。
  4.綜上所述，並無積極證據足資證明被告占有系爭土地，客觀
    上有破壞告訴人就系爭土地之占有支配關係，而建立新的占
    有支配關係，並將該不動產移置於其實力支配之下，及主觀
    上被告上具有不法利益之竊佔意圖，此外本院復查無其他積
    極證據，足認被告有公訴人所指之犯行，則本件被告犯行尚
    屬不能證明，揆諸前揭說明，自應為無罪之諭知。
據上論斷，應依刑事訴訟法第301條第1項，判決如主文。
本案經檢察官丙○○到庭執行職務。
中　　華　　民　　國　　96　　年　　2 　　月　　27　　日
               刑事第十一庭  審判長法  官  何秀燕
                                   法  官  吳金芳
                                   法  官  林揚奇
以上正本證明與原本無異。
如不服本判決，應於收受送達後10日內向本院提出上訴書狀。
中　　華　　民　　國　　96　　年　　2 　　月　　27　　日
                                   書記官  于耀文
